臺灣高等法院臺南分院刑事判決
110年度上易字第33號
上  訴  人  臺灣臺南地方檢察署檢察官
被      告  周立國


上列上訴人因被告毒品危害防制條例案件，不服臺灣臺南地方法
院109年度易字第1162號中華民國109年10月30日第一審判決（起
訴案號：臺灣臺南地方檢察署109年度毒偵字第1499號、109年度
營毒偵字第143號），提起上訴，本院判決如下：
    主  文
原判決撤銷。
本件公訴不受理。
    理  由
一、公訴意旨略以：被告周立國基於施用第二級毒品甲基安非他
    命之犯意，分別為下列行為：㈠於民國109 年4 月13日14時3
    0分許，在臺南市○○區○○○00○00號（○○○加油站）對面路旁之
    汽車上，以將甲基安非他命置於玻璃球內，用火燒烤後吸食
    煙霧之方式，施用甲基安非他命1 次。嗣於同年月16日15時
    14分許，經臺灣臺南地方檢察署觀護人通知其到場採尿送驗
    後，結果呈甲基安非他命陽性反應，始悉上情。㈡於109 年4
     月24日15時許，在麻豆區新生北路往下營方向之中油加油
    站附近路邊之汽車上，以同一方式，施用甲基安非他命1 次
    。嗣於109 年4 月26日17時40分許，經警通知到案，並經周
    立國同意後採尿，經檢驗結果呈甲基安非他命陽性反應，始
    悉上情。因認被告涉犯毒品危害防制條例第10條第2項之施
    用第二級毒品罪嫌。
二、按起訴之程序違背規定者，應諭知不受理之判決，並得不經
    言詞辯論為之，刑事訴訟法第303 條第1 款、第307 條分別
    定有明文。上開規定於第二審之審判，亦有準用，同法第36
    4條復規定甚明。再者，毒品危害防制條例第20條第3項於10
    9年1月15日經總統公布修正，並於同年7月15日生效施行，
    其規定犯第10條之罪於觀察、勒戒或強制戒治執行完畢釋放
    後，3年後再犯第10條之罪者，適用本條前2項之規定。上開
    所謂「3年後再犯」，只要本次再犯（不論修正施行前、後
    ）距最近1次觀察、勒戒或強制戒治執行完畢釋放，已逾3年
    者，即該當之，不因其間有無犯第10條之罪經起訴、判刑或
    執行而受影響（最高法院109年度台上字第3826號判決意旨
    參照）。
三、又毒品危害防制條例於97年4月30日修正公布、同年10月30
    日施行後，對於犯該條例第10條第1項、第2項之施用第一級
    或第二級毒品罪者，進入司法程序之戒癮治療方式，係採取
    第20條第1項、第2項規定「觀察、勒戒或強制戒治」及第24
    條第1項所定「附命完成戒癮治療之緩起訴處分」（下稱「
    附命緩起訴」）雙軌制，其目的同在給予施用毒品者戒毒自
    新機會。是以，被告既同意參加「戒癮治療」，並由檢察官
    採行「附命緩起訴」方式，且完成「附命緩起訴」所採用之
    戒癮治療完畢，自毋庸復行採取「觀察、勒戒或強制戒治」
    方式，重啟戒除毒癮以代替刑罰之處遇程序。倘被告經「附
    命緩起訴」，且完成戒癮治療後，因其事實上已接受等同「
    觀察、勒戒或強制戒治」執行完畢釋放之處遇，「3年」內
    再犯施用第一級或第二級毒品罪，顯見其再犯率甚高，自應
    依該條例第23條第2項規定之相同法理，逕行追訴（提起公
    訴或聲請簡易判決處刑），固無再依該條例第20條第1項重
    行聲請「觀察、勒戒或強制戒治」之必要。然被告施用第一
    級或第二級毒品罪，經裁定觀察、勒戒或強制戒治程序者，
    既係以「觀察、勒戒或強制戒治」執行完畢釋放後，起算上
    開「3年」內再犯之期間，則被告係經「附命緩起訴」者，
    依同一法理，應以經緩起訴完成戒癮治療後，而非以緩起訴
    確定之日，起算該「3年」內再犯之期間（最高法院109年度
    台非字第76、77號判決意旨參照）。倘若該「附命緩起訴」
    之戒癮治療尚未完成，行為人即因故遭撤銷緩起訴處分，此
    時即難認已達成與「觀察、勒戒或強制戒治」執行完畢之相
    同戒癮治療效果，自不得視同已接受「觀察、勒戒或強制戒
    治」執行完畢釋放之處遇。
四、經查：
　㈠被告基於施用第二級毒品之犯意，於公訴意旨所載之時間、
    地點，以上開方式施用第二級毒品甲基安非他命共2次之事
    實，業據被告於警詢、偵訊及原審準備程序、審理時坦承不
    諱，並有臺灣臺南地方檢察署施用毒品犯尿液檢體監管紀錄
    表（檢體編號：000000000）、台灣檢驗科技股份有限公司
    濫用藥物實驗室（高雄）109年5月4日報告編號KH/2020/000
    00000號濫用藥物檢驗報告（檢體編號：000000000）、臺南
    市政府衛生局109年5月29日檢驗結果報告（樣品編號0109U0
    1358）、採尿同意書、臺南市政府警察局學甲分局送驗尿液
    及年籍對照表在卷可稽，足認被告確有於上開時、地施用第
    二級毒品甲基安非他命共2次之事實。
　㈡又本件被告未曾因施用毒品案件而接受觀察、勒戒或強制戒
    治之紀錄，有臺灣高等法院被告前案紀錄表在卷可稽，至於
    其前次施用毒品案件，雖曾經臺灣臺南地方檢察署檢察官以
    108年度毒偵字第833號為附命戒癮治療之緩起訴處分確定，
    緩起訴期間自108年6月18日至110年6月17日止，然被告於上
    開緩起訴期間內，因未依規定於戒癮治療期程屆滿後15日內
    完成3次驗尿，且於緩起訴期間內，再犯施用毒品罪嫌，經
    該署檢察官以109年度營毒偵字第97號聲請簡易判決處刑，
    嗣經原審法院以109年度簡字第2081號判決判處有期徒刑2月
    等情，經該署檢察官於109年7月15日以109年度撤緩字第408
    號撤銷緩起訴處分，並經確定在案，有前揭緩起訴處分書、
    撤銷緩起訴處分書、臺灣高等法院被告前案紀錄表在卷可考
    ，並經本院調閱109年度撤緩字第408號案卷查明屬實，則被
    告未完成附命緩起訴之「戒癮治療」，自難認已接受等同「
    觀察、勒戒或強制戒治」執行完畢釋放之處遇。從而，被告
    未曾因施用毒品案件接受「觀察、勒戒或強制戒治」之程序
    ，揆諸上述規定及說明，應依毒品危害防制條例第20條第1
    項、第2項、第24條等規定，由檢察官基於一次性之整體規
    劃而重啟處遇程序，並視被告個案情形，裁量其是否適合「
    觀察、勒戒或強制戒治」或給予「附命緩起訴」之機會。檢
    察官逕予提起公訴，法院無從替代檢察官為上開合義務性之
    裁量處遇，應認本件起訴程序違背規定，且無從補正，應諭
    知不受理之判決。
五、原審認被告就前案施用毒品犯行，既經檢察官為附戒癮治療
    緩起訴處分，且被告之緩起訴處分嗣後經檢察官撤銷，事實
    上已接受等同觀察、勒戒之處遇，其於緩起訴後3年內，再
    為本件之施用毒品犯行，檢察官依毒品危害防制條例第23條
    第2項規定起訴，其程序合法，而為被告有罪之實體判決，
    自有未合。檢察官上訴意旨以被告前因施用毒品，經該署檢
    察官以108年度毒偵字第833號為附命戒癮治療的緩起訴處分
    確定，因被告於緩起訴附戒癮治療期間再犯施用毒品案件，
    該緩起訴處分雖經撤銷，是否可認被告事實上已接受等同「
    觀察、勒戒」的處遇，就本案應依法起訴，而無再次聲請法
    院裁定觀察、勒戒的必要，容有爭議為由，指摘原判決不當
    ，非無理由，應由本院將原判決予以撤銷，並依上開規定，
    改判諭知本件公訴不受理，且不經言詞辯論為之。
據上論斷，應依刑事訴訟法第369條第1項前段、第364條、第303
條第1款、第307條，判決如主文。　　
中　　華　　民　　國　　110 　年　　2 　　月　　2 　　日
                  刑事第三庭    審判長法　官  陳連發
                                      法　官  洪榮家
                                      法　官  何秀燕
以上正本證明與原本無異。
不得上訴。
　　　　　　　　　　　　　　　　　　　書記官  翁心欣
中　　華　　民　　國　　110 　年　　2 　　月　　2 　　日